---
title: "Escala"
author: "Darren Norris"
date: "`r Sys.Date()`"
output: rmarkdown::html_vignette
vignette: >
  %\VignetteIndexEntry{Intro_pt}
  %\VignetteEngine{knitr::rmarkdown}
  %\VignetteEncoding{UTF-8}
---

```{r setup, include=FALSE}
knitr::opts_chunk$set(
  collapse = TRUE,
  comment = "#>"
)
```

## Apresentação
Todos os processos e padrões ecológicos têm uma dimensão temporal e espacial. Assim sendo, o conceito de escala tenta representar essas dimensões e, mais importante, ajudar nos apresentá-los de uma forma que facilite o entendimento sobre os processos e padrões sendo estudados.

É muito importante ficar claro para você o que é escala (e o que não é!) e qual a importância desse conceito na elaboração do desenho experimental de um estudo, na coleta de dados, nas análises e na tomada de decisão. Esse tutorial te ajudará nisso!

O termo escala refere-se à dimensão ou domínio espaço-temporal  de um processo ou padrão. Na ecologia da paisagem, a escala é frequentemente descrita por sua componentes: resolução e extensão. 
resolução :  menor unidade espacial de medida para um padrão ou processo.
extensão: descreve o comprimento ou tamanho de área sob investigação.

Resolução e extensão tendem a covariar – investigações com maior extensão tendem a ter resolução maiores também. Parte dessa covariância é prática: é difícil trabalhar em grandes extensões com dados coletados em tamanhos de resolução finos. No entanto, parte dessa covariância também é conceitual: muitas vezes em grandes extensões, podemos esperar que processos operando em resolução muito finos forneçam somente “ruído” e não dados/informações relevantes sobre os sistemas. Como  os desafios computacionais diminuíram e a disponibilidade de dados de alta resolução aumentou, a covariância entre resolução e extensão nas investigações diminuiu.

Exemplo com uma raster
Uma raster é um matrix de valores com coordenados geograficas.
Inicialmente iremos gerar uma raster representando uma paisagem bem simples, de 6 por 6 pixels.
Você já deve saber que pixel eh a unidade básica de uma imagem (lembra da camera do seu celular, 10Mb ou algo assim?!). Vocês devem ter
visto sobre pixels e resolução no mesmo de geoprocessamento. Aqui podemos tratar o pixel como a resolução. Vamos dizer que temos um pixel de 10 metros (res=10 no bloco de código), ou seja,
uma quadrado de 10 por 10m, sendo essa, a menor unidade mapeável (tambem tem ligação com escala cartográfica!).

```{r, echo=FALSE}
library(terra)
#Essa linha de comando gera a paisagem virtual (simulação)
pai_sim <- rast(ncols=6, nrows=6, 
                xmin=1, xmax=60, 
                ymin=1, ymax=60, 
                res=10) 
#E essa atribui valores para os pixels criados acima
values(pai_sim)<-1:ncell(pai_sim)  
plot(pai_sim) #essa plota
text(pai_sim) #Essa coloca os valores dos pixels
```

