---
title: "Intro_pt"
author: "Dr. Darren Norris (<dnorris75@gmail.com>)"
date: "31 de Março de 2020"
output: rmarkdown::html_vignette
vignette: >
  %\VignetteIndexEntry{Intro_pt}
  %\VignetteEngine{knitr::rmarkdown}
  %\VignetteEncoding{UTF-8}
---

```{r, include = FALSE}
knitr::opts_chunk$set(
  collapse = TRUE,
  comment = "#>"
)
```

# Apresentação
*****
Aqui vamos pesquisar desmatamento entre 2000 - 2018 ao longo de 276 quilômetros de rios na Amazônia Brasileira. As pesquisas fazem parte de atividades desenvolvidos no projeto [Where is my Turtle](https://myturtlebrazil.wixsite.com/whereismyturtle) : https://myturtlebrazil.wixsite.com/whereismyturtle .

 * Objetivo não é de apresentar detalhes sobre os cálculos/métodos estatísticas ou os funções no [R](https://cran.r-project.org/).

 * Mas, sim, o objetivo é  de apresentar um exemplo mostrado os capacidades e opções para desenvolver e integrar pesquisas cientificas no ambiente estatística de [R](https://cran.r-project.org/)

Com menos de 100 linhas de código vamos:
1) carregar dados; 2) olhar mapas (SIG); 3) gerar tabelas com resumos; 
4) visulizar resultados em gráficos; e 5) rodar anlises estatisticas.

## Pacotes
Para fazer todo isso em menos de 100 linhas, precisamos os seguintes pacotes, que deve esta instalado antes: [plyr](http://had.co.nz/plyr/), [tidyverse](https://www.tidyverse.org/), [sf](https://r-spatial.github.io/sf/), [mapview](https://r-spatial.github.io/mapview/), [sjPlot](https://strengejacke.github.io/sjPlot/), [sjmisc](https://strengejacke.github.io/sjmisc/articles/exploringdatasets.html), [sjlabelled](https://strengejacke.github.io/sjlabelled/articles/labelleddata.html), [interactions](https://interactions.jacob-long.com/).

Portanto, deve Instalar os pacotes necessários antes de começar:

```{r echo=TRUE, eval=FALSE}
install.packages(c("plyr","tidyverse", "raster","sf", "mapview", 
                   "sjPlot", "sjmisc", "sjlabelled", "interactions"))
```

Carregar pacotes: 
```{r, setup, eval=TRUE, message=FALSE}
library(plyr)
library(tidyverse)
library(sf)
library(mapview)
library(sjPlot)
library(sjmisc)
library(sjlabelled)
library(interactions)
```                  

Agora podemos fazer um gráfico com função "ggplot" (pacote [ggplot2](https://ggplot2.tidyverse.org/)), que faz parte do "tidyverse". Mais exemplos no [R cookbook](http://www.cookbook-r.com/Graphs/) : http://www.cookbook-r.com/Graphs/ .

Primeiro gráfico com os dados "mtcars" no pacote ggplot2:
```{r echo=TRUE, message = FALSE, fig.width=2, fig.height=2}
ggplot2::ggplot(mtcars, aes(x = wt, y =  mpg)) + geom_point()
```

Para entender melhor pode verificar ajudar no R:
```{r echo=TRUE, eval=FALSE}
?mtcars
?geom_point
```

Mais exemplos com [Scatterplots](http://www.cookbook-r.com/Graphs/Scatterplots_(ggplot2)/) aqui:  http://www.cookbook-r.com/Graphs/Scatterplots_(ggplot2)/

<P style="page-break-before: always">

## 1) Carregar arquivos com dados de SIG.
```{r echo=FALSE, eval=TRUE, message=FALSE, warning=FALSE}
fs <- file.size(system.file("vector/rivers.GPKG", package="gisdata"))/(1024^2)
```


Baixar arquivo com os dados (formato "GPKG", tamanho `r round(fs,1)` MB). 

Link: [https://github.com/darrennorris/gisdata/blob/master/inst/vector/rivers.GPKG](https://github.com/darrennorris/gisdata/blob/master/inst/vector/rivers.GPKG) .
Lembrando-se de salvar o arquivo ("rivers.GPKG")  em um local conhecido no seu computador.

Agora avisar R sobre onde ficar o arquivo. O código abaixo vai abrir uma nova janela, e você deve buscar e selecionar o arquivo "rivers.GPKG": 
```{r echo=TRUE, eval=FALSE}
meuSIG <- file.choose()
```

Agora vamos olhar o que tem no arquivo.
```{r echo = TRUE, eval = FALSE}
sf::st_layers(meuSIG)
```

Existem camadas diferentes com pontos e linhas:

```{r echo=FALSE, message=FALSE, warning=FALSE}
sf::st_layers(system.file("vector/rivers.GPKG", package="gisdata"))
```

### 1.1) Carregar dados (vectores)
O código abaixo vai carregar os dados e criar 3 objetos "rsm", "rsl" e "fl".
Agora temos dados com: pontos cada 5 km ao longo os rios (rsm) ; 
linha central de rios ("rsl") e pontos cada metro ao longos os rios ("fl").
```{r echo = TRUE, eval = FALSE}
rsm <- sf::st_read(meuSIG, layer = "midoints")
rsl <- sf::st_read(meuSIG, layer = "centerline")
fl <- sf::st_read(meuSIG, layer = "forestloss")
```

```{r echo=FALSE, message=FALSE, warning=FALSE}
rsm <- sf::st_read(system.file("vector/rivers.GPKG", package="gisdata"), layer = "midpoints", quiet=TRUE)
rsl <- sf::st_read(system.file("vector/rivers.GPKG", package="gisdata"), layer = "centerline", quiet=TRUE)
fl <- sf::st_read(system.file("vector/rivers.GPKG", package="gisdata"), layer = "forestloss", quiet=TRUE)
```

<P style="page-break-before: always">
## 2) Mapas
### 2.1) Mapa com pontos cada metro de rio
Objeto "fl" com 276086 pontos - muitos pontos cerca de 5 minutos para concluir....

```{r echo=TRUE, eval=FALSE}
ggplot2::ggplot(fl) + geom_sf(data = fl, aes(color=zone))
```


### 2.2) Mapa com linha central e pontos de rios em trechos de 5km

```{r fig.width=7, fig.height=4}
ggplot(rsl) +
  geom_sf(aes(color=rio)) +
  geom_sf(data = rsm, shape=21, aes(fill=zone))
```

<P style="page-break-before: always">

## 2.3) Interativo (funcione somente com internet) 
Mostrando agora com fundo de mapas "base" (OpenStreetMap/ESRI etc) 
```{r echo = TRUE, eval = FALSE}
mapview(rsl, zcol = "rio") + mapview(rsm, zcol = "zone")
```


```{r fig.width=5, fig.height=5, echo=FALSE, message=FALSE, warning=FALSE}
#mapview(rsl, zcol = "rio") + mapview(rsm, zcol = "zone")
#code generates error in Error in if (!is.na(getProjection(lst[[i]]))) { : 
#  argumento tem comprimento zero
mapview(rsl, zcol = "rio") 

```

Mais exemplos com mapas e dados espaciais no R:

[sf e ggplot2](https://www.r-spatial.org/r/2018/10/25/ggplot2-sf.html) : https://www.r-spatial.org/r/2018/10/25/ggplot2-sf.html

[Capitulo 8](https://geocompr.robinlovelace.net/adv-map.html) no livro [Geocomputation with R](https://geocompr.robinlovelace.net/) : https://geocompr.robinlovelace.net/adv-map.html

**************
<P style="page-break-before: always">


## 3) Resumo de dados na tabela de atributos
### 3.1) Desmatamento por rio e por seis zonas
Agora vamos fazer alguns resumos com os dados na tabela de atributos. No arquivo "fl" temos dados mostrando valores de [desmatamento](http://earthenginepartners.appspot.com/science-2013-global-forest) , "Global Forest Change" desenvolvido por Hansen e co-autores 2013 (https://science.sciencemag.org/content/342/6160/850) e obtidos de no site   https://earthenginepartners.appspot.com/science-2013-global-forest/download_v1.6.html .

Os valores calculados são uma proporção de área desmatado nos anos 2000-2018 em raios de 500 metros, 1 quilometro, 5 quilômetros e 10 quilômetros. Os dados em pontos cada metro ao longo de 276 quilômetros de rios (276086 pontos) . Vamos calcular comprimento de rio e valor media de desmatamento em seis zonas diferentes:

```{r}
plyr::ddply(data.frame(fl), .(rio, zone), summarise, 
        rio_km = round((length(dsmt500) / 1000),1),
      fl_500m = round(mean(dsmt500),3), 
      fl_1km = round(mean(X1KM_ds),3),
      fl_5km = round(mean(X5km_ds),3),
      fl_10km = round(mean(X10km_d),3)
      )
```


### 3.2) Desmatamento por rio e por 52 subzonas
Agora, repetindo o mesmo processo, mas acrescentando resumos para 52 subzonas (cerca de 5 km cada) para um analise mais preciso.

```{r}
dfsubzona <- plyr::ddply(data.frame(fl), .(rio, zone, subz_id), summarise, 
      afl_500m = round(mean(dsmt500),3), 
      bfl_1km = round(mean(X1KM_ds),3),
      cfl_5km = round(mean(X5km_ds),3),
      dfl_10km = round(mean(X10km_d),3)
)
dfsubzona$zone <- relevel(dfsubzona$zone, ref="barragem-Amapari")
```


Visualizar tabela, aproveitando funções disponíveis no pacote "sjPlot":
```{r}
sjPlot::tab_df(dfsubzona)
```

Exportar tabela com resumos ("dfsubzona") em formato "html" para word:
```{r echo = TRUE, eval = FALSE}
tab_df(dfsubzona, file = "subzona.html")
```

Exportar tabela com resumos ("dfsubzona") em formato para excel:
```{r echo = TRUE, eval = FALSE}
write.csv2(dfsubzona, file = "subzona.csv", row.names=FALSE)
```

<P style="page-break-before: always">

## 4) Gráficos 
### 4.1) mostrando as diferenças em dematamento entre zonas

```{r fig.width=5, fig.height=3}
ggplot2::ggplot(dfsubzona, aes(x = zone, y = afl_500m)) + 
  geom_boxplot()
```

Agora, através de ajustes no código, vamos fazer um gráfico mais elegante e mais informativo.....
```{r fig.width=5, fig.height=3}
ggplot2::ggplot(dfsubzona, aes(x = zone, y = afl_500m)) + 
  geom_boxplot(aes(color=rio)) +
  ylab("Proporção desmatado (raio 500 metros)") + xlab("Zona") + 
  coord_flip() + 
   theme_bw() + theme(legend.position=c(0.8, 0.8))
```

<P style="page-break-before: always">

## 4.2) Gráfico comparando desmatamento entre raios de 500m, 1km, 5km e 10km
Primeiro preciso reorganizar os dados para facilitar apresentação visual:
```{r echo=TRUE, message = FALSE}
baplot <- pivot_longer(dfsubzona, cols = c("afl_500m", "bfl_1km", 
                                           "cfl_5km", "dfl_10km"), 
                       names_to = "variable", values_to = "desmat")
baplot$variablef <- as.factor(baplot$variable)
levels(baplot$variablef) <- c("500 m", "1 km", "5 km", "10 km")
```

Agora o gráfico:
```{r fig.width=8, fig.height=5}
ggplot2::ggplot(baplot, aes(x = zone, y = desmat)) + 
  geom_boxplot(aes(color=rio)) +
  ylab("Proporção desmatado (2000 - 2018)") + xlab("Zona") +
  coord_flip() + 
  theme_bw() +  
  facet_wrap(~variablef)
```

<P style="page-break-before: always">

## 5) Analises estatistica, comparando desmatamento entre zonas e raios
Veja guias mostrando analises estatisticas no R para entender melhor: 
[Capítulo 12](https://cdr.ibpad.com.br/modelos.html) no livro “Ciência de Dados com R–Introdução......”: https://cdr.ibpad.com.br/modelos.html 

Modelo adequado para dados de proporção (valores de 0-1). Aqui um modelo comparando efeito de raio (500 m, 1 km, 5 km, 10 km) e zona sobre proporção de desmatamento:
```{r}
glm1 <- glm(desmat ~ variablef + zone, family = quasibinomial ,data = baplot)
```

Agora, mostrando três formas diferentes de apresentar resumo do modelo:
Primeiramente com base R:
```{r}
summary(glm1)
```

E com funções disponíveis no pacote "sjPlot":

```{r}
sjPlot::tab_model(glm1)

```

Gráfico de valores do modelo, no estilo "Forest-plot"
```{r fig.width=6, fig.height=4}
sjPlot::plot_model(glm1, show.values = TRUE, value.offset = .3)
```

E com funçao "cat_plot" disponivel no pacote "interactions":
```{r message=FALSE, fig.width=6, fig.height=4, warning=FALSE}
interactions::cat_plot(glm1, pred = variablef, modx = zone, x.label = "Raio",
         y.label = "Proporção desmatado (2000 - 2018)")
```

<P style="page-break-before: always">

## 6) Finalizar. 
Salvar uma copiar de dados para uso futuro.
```{r echo=TRUE, eval=FALSE}
save.image("intro.RData")
```

## 7) Leitura
Para quem buscar mais detalhes sobre os funções/métodos estatísticas no [R](https://cran.r-project.org/):

Livro [Processamento e Análise de Dados](https://www.msperlin.com/padfeR/index.html) : https://www.msperlin.com/padfeR/index.html 

Livro [Ciência de Dados com R](https://cdr.ibpad.com.br/) : https://cdr.ibpad.com.br/

Além disso, existem fontes variadas de ajudar online:

[cursos](https://pt.coursera.org/learn/r-programming) : https://pt.coursera.org/learn/r-programming; 

[R-br](http://r-br.2285057.n4.nabble.com/) a lista Brasileira oficial de discussão do programa R:  http://r-br.2285057.n4.nabble.com/,

Capítulos 1 a 3 no livro “Processamento e Análise de Dados.....”: https://www.msperlin.com/padfeR/index.html 

Capítulos 1 a 2 no livro “Ciência de Dados com R–Introdução......”: https://cdr.ibpad.com.br/cdr-intro.pdf 


Ingles

Instruções de instalação: https://moderndive.netlify.com/1-getting-started.html

Com 3 aulas básicas: https://rladiessydney.org/courses/ryouwithme/01-basicbasics-0/

Foruns: [rcomputing](https://www.facebook.com/rcomputing/) : https://www.facebook.com/rcomputing/ ;

https://www.r-bloggers.com/ exemplo com PCA:

https://www.r-bloggers.com/computing-and-visualizing-pca-in-r/ 

