---
title: "Obter valores de raster"
output: rmarkdown::html_vignette
vignette: >
  %\VignetteIndexEntry{Obter valores de raster}
  %\VignetteEngine{knitr::rmarkdown}
  %\VignetteEncoding{UTF-8}
---

```{r, include = FALSE}
knitr::opts_chunk$set(
  collapse = TRUE,
  comment = "#>"
)
```

# Apresentação
*****
Aqui vamos quantificar desmatamento entre 2000 - 2018 ao longo de 276 quilômetros de rios na Amazônia Brasileira. As pesquisas fazem parte de atividades desenvolvidos no projeto [Where is my Turtle](https://myturtlebrazil.wixsite.com/whereismyturtle) : https://myturtlebrazil.wixsite.com/whereismyturtle .

 * O objetivo é  de apresentar um exemplo mostrado um método para a extracção de valores de células de Rasters no ambiente estatística de [R](https://cran.r-project.org/) .
 
Vamos aproveitar dados mostrando valores de [desmatamento](http://earthenginepartners.appspot.com/science-2013-global-forest) , "Global Forest Change" desenvolvido por Hansen e co-autores 2013 (https://science.sciencemag.org/content/342/6160/850) e obtidos de no site   https://earthenginepartners.appspot.com/science-2013-global-forest/download_v1.6.html .

Com menos de 100 linhas de código vamos:
1) carregar dados; 2) olhar mapas (SIG); 3) gerar tabelas com resumos; 
4) visulizar resultados em gráficos; e 5) rodar anlises estatisticas.

## Pacotes
Para fazer todo isso em menos de 100 linhas, precisamos os seguintes pacotes, que deve esta instalado antes: [plyr](http://had.co.nz/plyr/), [tidyverse](https://www.tidyverse.org/), [sf](https://r-spatial.github.io/sf/), [mapview](https://r-spatial.github.io/mapview/), [sjPlot](https://strengejacke.github.io/sjPlot/), [sjmisc](https://strengejacke.github.io/sjmisc/articles/exploringdatasets.html), [sjlabelled](https://strengejacke.github.io/sjlabelled/articles/labelleddata.html), [interactions](https://interactions.jacob-long.com/).

Portanto, deve Instalar os pacotes necessários antes de começar:

```{r echo=TRUE, eval=FALSE}
install.packages(c("plyr","tidyverse", "raster","sf", "sp", "mapview", 
                   "sjPlot", "sjmisc", "sjlabelled", "interactions"))
```

Carregar pacotes: 
```{r, setup, eval=TRUE, message=FALSE}
library(plyr)
library(tidyverse)
library(sf)
library(sp)
library(raster)
library(mapview)
library(sjPlot)
library(sjmisc)
library(sjlabelled)
library(interactions)
```                  

## 1) Carregar arquivos com dados de SIG.
```{r echo=FALSE, eval=TRUE, message=FALSE, warning=FALSE}
fs <- file.size(system.file("vector/rivers.GPKG", package="gisdata"))/(1024^2)
```

### 1.1) Obter e carregar dados (vectores)
Baixar arquivo com os dados (formato "GPKG", tamanho `r round(fs,1)` MB). 

Link: [https://github.com/darrennorris/gisdata/blob/master/inst/vector/rivers.GPKG](https://github.com/darrennorris/gisdata/blob/master/inst/vector/rivers.GPKG) .
Lembrando-se de salvar o arquivo ("rivers.GPKG")  em um local conhecido no seu computador.

Agora avisar R sobre onde ficar o arquivo. O código abaixo vai abrir uma nova janela, e você deve buscar e selecionar o arquivo "rivers.GPKG": 
```{r echo=TRUE, eval=FALSE}
meuSIG <- file.choose()
```

Agora vamos olhar o que tem no arquivo.
```{r echo = TRUE, eval = FALSE}
sf::st_layers(meuSIG)
```

Existem camadas diferentes com pontos e linhas:

```{r echo=FALSE, message=FALSE, warning=FALSE}
sf::st_layers(system.file("vector/rivers.GPKG", package="gisdata"))

```

O código abaixo vai carregar os dados e criar o objeto "rsm".
Agora temos dados com: pontos cada 5 km ao longo os rios (rsm) e a 
linha central de rios ("rsl").
```{r echo = TRUE, eval = FALSE}
rsm <- sf::st_read(meuSIG, layer = "midoints")
rsl <- sf::st_read(meuSIG, layer = "centerline")
```

```{r echo=FALSE, message=FALSE, warning=FALSE}
rsm <- sf::st_read(system.file("vector/rivers.GPKG", package="gisdata"), layer = "midpoints", quiet=TRUE)
rsl <- sf::st_read(system.file("vector/rivers.GPKG", package="gisdata"), layer = "centerline", quiet=TRUE)
```

<P style="page-break-before: always">

### 1.2) Obter e carregar dados (raster)
```{r echo=FALSE, eval=TRUE, message=FALSE, warning=FALSE}
fs2 <- file.size(system.file("raster/hansenmulti.tif", package="gisdata"))/(1024^2)
```

Baixar arquivo com os dados (formato ".tif", tamanho `r round(fs2,1)` MB). 

Link: [https://github.com/darrennorris/gisdata/blob/master/inst/raster/hansenmulti.tif](https://github.com/darrennorris/gisdata/blob/master/inst/raster/hansenmulti.tif) .
Lembrando-se de salvar o arquivo ("hansenmulti.tif")  em um local conhecido no seu computador.

Agora avisar R sobre onde ficar o arquivo. O código abaixo vai abrir uma nova janela, e você deve buscar e selecionar o arquivo "hansenmulti.tif": 
```{r echo=TRUE, eval=FALSE}
meuSIGr <- file.choose()
```

O código abaixo vai carregar os dados e criar o objeto "hansen". Para isso trabalhamos com o pacote [raster](https://CRAN.R-project.org/package=raster). O pacote tem varios funçoes para a análise e modelagem de dados geográficos.

```{r echo = TRUE, eval = FALSE}
hansen <- raster::stack(meuSIGr)

```

```{r echo=FALSE, message=FALSE, warning=FALSE}
hansen <- raster::stack(system.file("raster/hansenmulti.tif", package="gisdata"))

```

Pequena limpeza:

```{r }
newnames<- c( "Hansen_GFC.2018.v1.6_treecover2000_10N_060W", 
 "Hansen_GFC.2018.v1.6_lossyear_10N_060W",     
"Hansen_GFC.2018.v1.6_datamask_10N_060W",     
 "treecover_reclass", "lossyear_reclass", "datamask_reclass") 
names(hansen) <- newnames

```

E agora podemos olhar as camadas

```{r fig.width=7, fig.height=5}
plot(hansen)

```


E agora focando em uma camada mostrando anos onde houve perda de floresta (cores mostrando o ano). Acresentando tambem a linha central de rios e pontos cada 5 km (cores representando 52 subzonas, comprimento de cerca de 5 km cada).
```{r fig.width=4.5, fig.height=4.5}
ly <- subset(hansen,"Hansen_GFC.2018.v1.6_lossyear_10N_060W")
plot(ly)
plot(rsl, add=TRUE)
plot(rsm, add=TRUE)

```

<P style="page-break-before: always">

## 2) Extrair valores de Carregar arquivos com dados de SIG.

Queremos saber ... Entao precisamos desenvolver uma função proprio por isso. 
Existe uma funçao "extract" no pacote raster feito para isso. Mas,deveremos ajustar e informar informaçoes para nosso caso em especifico.......

```{r}
myextract <- function(x){
sbp <- st_as_sf(x[ , c("geom")])
sbp <- as(st_transform(sbp, crs(tc2000)),"Spatial")
#500m
c01_cell_500m <- raster::extract(tc2000, sbp, buffer = 500, 
                               fun=function(x,...)length(x))
c01_fc_500m <- raster::extract(tc2000, sbp, buffer = 500, fun=sum)
c01_fl_500m <- raster::extract(lyrc, sbp, buffer = 500, fun=sum)
prop01_500m <- if(!is.na(c01_fl_500m*c01_fc_500m) & c01_fc_500m>0 & c01_fl_500m<c01_fc_500m){
  c01_fl_500m/c01_fc_500m}else{NA}
#1km
c02_cell_1km <- raster::extract(tc2000, sbp, buffer = 1000, 
                                 fun=function(x,...)length(x))
c02_fc_1km <- raster::extract(tc2000, sbp, buffer = 1000, fun=sum)
c02_fl_1km <- raster::extract(lyrc, sbp, buffer = 1000, fun=sum)
prop02_1km <- if(!is.na(c02_fl_1km*c02_fc_1km) & c02_fc_1km>0 & c02_fl_1km<c02_fc_1km){
  c02_fl_1km/c02_fc_1km}else{NA}
#5km
c03_cell_5km <- raster::extract(tc2000, sbp, buffer = 5000, 
                                 fun=function(x,...)length(x))
c03_fc_5km <- raster::extract(tc2000, sbp, buffer = 5000, fun=sum)
c03_fl_5km <- raster::extract(lyrc, sbp, buffer = 5000, fun=sum)
prop03_5km <- if(!is.na(c03_fl_5km*c03_fc_5km) & c03_fc_5km>0 & c03_fl_5km<c03_fc_5km){
  c03_fl_5km/c03_fc_5km}else{NA}
#10km
c04_cell_10km <- raster::extract(tc2000, sbp, buffer = 10000, 
                                 fun=function(x,...)length(x))
c04_fc_10km <- raster::extract(tc2000, sbp, buffer = 10000, fun=sum)
c04_fl_10km <- raster::extract(lyrc, sbp, buffer = 10000, fun=sum)
prop04_10km <- if(!is.na(c04_fl_10km*c04_fc_10km) & c04_fc_10km>0 & c04_fl_10km<c04_fc_10km){
  c04_fl_10km/c04_fc_10km}else{NA}
#40km
c05_cell_40km <- raster::extract(tc2000, sbp, buffer = 40000, 
                                 fun=function(x,...)length(x))
c05_fc_40km <- raster::extract(tc2000, sbp, buffer = 40000, fun=sum)
c05_fl_40km <- raster::extract(lyrc, sbp, buffer = 40000, fun=sum)
prop05_40km <- if(!is.na(c05_fl_40km*c05_fc_40km) & c05_fc_40km>0 & c05_fl_40km<c05_fc_40km){
  c05_fl_40km/c05_fc_40km}else{NA}
#output dataframe with counts, and proportions
dfout <- data.frame(C01_cell_500m=c01_cell_500m, C01_fc_500m=c01_fc_500m, C01_fl_500m=c01_fl_500m, 
           C02_cell_1km=c02_cell_1km, C02_fc_1km=c02_fc_1km, C02_fl_1km=c02_fl_1km, 
           C03_cell_5km=c03_cell_5km, C03_fc_5km=c03_fc_5km, C03_fl_5km=c03_fl_5km, 
           C04_cell_10km=c04_cell_10km, C04_fc_10km=c04_fc_10km, C04_fl_10km=c04_fl_10km, 
           C05_cell_40km=c05_cell_40km, C05_fc_40km=c05_fc_40km, C05_fl_40km=c05_fl_40km, 
           Prop01_500m=round(prop01_500m,4), Prop02_1km=round(prop02_1km,4), 
           Prop03_5km=round(prop03_5km,4), Prop04_10km=round(prop04_10km,4), 
           Prop05_40km=round(prop05_40km,4)
)
}
```

E precisamos repetir isso para cada ponto. 
Para isso passar para funcao "adply" no pacote plyr. 
```{r}
dfrsm <- data.frame(rsm)
```

E depois passar para funcao "adply" no pacote plyr.
Com 52 pontos precisamos cerca de uma hora e dez minutos para rodar.......
Mas para quem nao pode esperar, os dados tambem estao disponievies .....

```{r echo = TRUE, eval = FALSE}

dffl <- plyr::adply(dfrsm, .margins = 1, .fun = myextract)
```

```{r echo=FALSE, message=FALSE, warning=FALSE}
dffl <- data.frame(rsm) 
```

Acresentou novas colunas com valores de interesse.

<P style="page-break-before: always">

## 3) Resumo de dados
### 3.1) Desmatamento por rio e por seis zonas
Os valores calculados são uma proporção de área desmatado nos anos 2000-2018 em raios de 500 metros, 1 quilometro, 5 quilômetros e 10 quilômetros. Os dados em pontos cada 5 km ao longo de 276 quilômetros de rios (276086 pontos) . Vamos calcular comprimento de rio e valor media de desmatamento em seis zonas diferentes:

```{r}
plyr::ddply(dffl, .(rio, zone), summarise, 
      fl_500m = round(mean(Prop01_500m),3), 
      fl_1km = round(mean(Prop02_1km),3),
      fl_5km = round(mean(Prop03_5km),3),
      fl_10km = round(mean(Prop04_10km),3)
      )
```

Agora, repetindo o mesmo processo, mas acrescentando resumos para 52 subzonas (cerca de 5 km cada) para um analise mais preciso. e Visualizar tabela, aproveitando funções disponíveis no pacote "sjPlot":
```{r}
dfsubzona <- plyr::ddply(dffl, .(rio, zone, subz_id), summarise, 
      afl_500m = round(mean(Prop01_500m),3),  
      bfl_1km = round(mean(Prop02_1km),3),
      cfl_5km = round(mean(Prop03_5km),3),
      dfl_10km = round(mean(Prop04_10km),3)
)
dfsubzona$zone <- relevel(dfsubzona$zone, ref="barragem-Amapari")
sjPlot::tab_df(dfsubzona)
```


## 4) Gráficos 
### 4.1) mostrando as diferenças em dematamento entre zonas

```{r fig.width=5, fig.height=3}
ggplot2::ggplot(dfsubzona, aes(x = zone, y = bfl_1km)) + 
  geom_boxplot()
```

Agora, através de ajustes no código, vamos fazer um gráfico mais elegante e mais informativo.....
```{r fig.width=5, fig.height=3}
ggplot2::ggplot(dfsubzona, aes(x = zone, y = bfl_1km)) + 
  geom_boxplot(aes(color=rio)) +
  ylab("Proporção desmatado (raio 1km)") + xlab("Zona") + 
  coord_flip() + 
   theme_bw() + theme(legend.position=c(0.8, 0.8))
```

<P style="page-break-before: always">

